ACORDAO-COMPLETO-2394157

ACÓRDÃO 4186/2020 ATA 9/2020 - PRIMEIRA CÂMARA

VISTOS, relatados e discutidos estes autos de tomada de contas especial instaurada em razão da execução parcial do Convênio 1868/2001 (Siafi 442986) , firmado entre a Fundação Nacional de Saúde e o munícipio de Luzilândia/PI, com o objetivo de construir um sistema de abastecimento de água, 
ACORDAM os Ministros do Tribunal de Contas da União, reunidos em sessão da Primeira Câmara, ante as razões expostas pelo Relator, em:
9.1. julgar irregulares, nos termos dos arts. 1º, inciso I, 16, inciso III, alínea “c”, § 2º, da Lei 8.443/1992 c/c os arts. 19 e 23, inciso III, da mesma Lei, as contas do sr. José Aguiar Marques, ex-prefeito de Luzilândia/PI (gestão 2001-2004) , e da empresa Socip Engenharia e Consultoria Ltda., condenando-os solidariamente ao pagamento das importâncias a seguir especificadas, atualizadas monetariamente e acrescidas dos juros de mora, calculadas a partir das datas discriminadas até a data do efetiva quitação do débito, fixando-lhes o prazo de quinze dias, para que comprovem, perante o Tribunal, o recolhimento das referidas quantias aos cofres da Fundação Nacional de Saúde, nos termos do art. 23, inciso III, alínea “a”, da citada lei:
	VALOR ORIGINAL (R$) 
	DATA DA OCORRÊNCIA

	72.392,05 (D) 
	28/8/2002

	108.588,07 (D) 
	2/9/2002

	27.899,50 (C) 
	30/12/2004

9.2. aplicar individualmente ao sr. José Aguiar Marques e à empresa Socip Engenharia e Consultoria Ltda. a multa prevista no art. 57 da Lei 8.443/1992, no valor individual de R$ 45.000,00 (quarenta e cinco mil reais) , fixando-lhes o prazo de quinze dias, a contar da notificação, para que comprovem, perante o Tribunal (art. 214, III, a, do Regimento Interno do TCU) , o recolhimento da dívida aos cofres do Tesouro Nacional, atualizada monetariamente desde a data deste acórdão até a do efetivo recolhimento, se pagas após o vencimento, na forma da legislação em vigor;
9.3. autorizar, desde logo, a cobrança judicial das dívidas, caso não atendidas as notificações, na forma do disposto no art. 28, inciso II, da Lei 8.443/1992;
9.4. autorizar também, desde logo, se requerido, com fundamento no art. 28, inciso I, da Lei 8.443, de 1992 c/c o art. 217, §§ 1º e 2º do Regimento Interno, o parcelamento das dívidas em até 36 (trinta e seis) parcelas, incidindo sobre cada parcela, corrigida monetariamente, os correspondentes acréscimos legais fixando- lhe o prazo de quinze dias, a contar do recebimento da notificação, para comprovar perante o Tribunal o recolhimento da primeira parcela, e de trinta dias, a contar da parcela anterior, para comprovar os recolhimentos das demais parcelas, devendo incidir sobre cada valor mensal, atualizado monetariamente, os juros de mora devidos, no caso do débito, na forma prevista na legislação em vigor, alertando os responsáveis de que a falta de comprovação do recolhimento de qualquer parcela importará o vencimento antecipado do saldo devedor, nos termos do § 2º do art. 217 do Regimento Interno deste Tribunal;
9.5. dar ciência deste acórdão aos responsáveis, à Fundação Nacional de Saúde, à prefeitura de Luzilância/PI e à Procuradoria da República no Estado do Piauí, nos termos do § 3º do art. 16 da Lei 8.443/1992, para adoção das medidas cabíveis;
9.6. determinar ao Município de Luzilândia que, no prazo de 30 (trinta) dias, com relação ao o Convênio 1868/2001 - SIAFI 442986, cujo objeto era “Execução de Sistema de Abastecimento de Água”, comprove ao Tribunal de Contas da União a devolução ao erário dos seguintes valores, sob pena de inclusão do Município e do prefeito atual como responsáveis na presente Tomada de Contas Especial:
9.6.1. depósitos e/ou aplicações na conta corrente 006.00001006-1 da Agência Areolino de Abreu (Código 2004) , em nome de “PM de Luzilândia Funasa Água”; 
9.6.2. ressarcimento efetuado pela empresa Socip Engenharia e Consultoria Ltda. (valor histórico de R$ 27.899,50, data-base de 30/12/2004) , parcela sobre a qual devem incidir os encargos legais (juros e atualização monetária) ; e
9.6.3. importância equivalente à contrapartida municipal não aplicada na parcela aprovada da obra, no montante de R$ 18.425,88 (data-base de maio de 2004) , parcela sobre a qual devem incidir os encargos legais (juros e atualização monetária) .

Tomada de contas especial instaurada em razão de irregularidades em convênio firmado com o município de Luzilândia/PI para a execução de sistema de abastecimento de água.

Primeira Câmara

Município de Luzilândia - PI.

3. Responsáveis: José Aguiar Marques (XXX.693.993-XX); Socip Engenharia e Consultoria Ltda. (07.256.621/0001-80).

13.1. Ministros presentes: Walton Alencar Rodrigues (Presidente), Benjamin Zymler (Relator), Bruno Dantas e Vital do Rêgo.
13.2. Ministros-Substitutos presentes: Augusto Sherman Cavalcanti e Weder de Oliveira.

BENJAMIN ZYMLER

Adoto como parte inicial do relatório a instrução elaborada por auditor da Secex/TCE (peça 53) :
“	Trata-se de TCE instaurada pela Fundação Nacional de Saúde - FUNASA, em desfavor do Sr. José Aguiar Marques, Ex-Prefeito Municipal de Luzilândia/PI, em razão da execução parcial do Convênio 1868/2001 - SIAFI 442986 (peça 1, p. 27-34, 83, 194 e peça 2, p. 133, 143, 155, 161, 167) , celebrado em 31/12/2001 com o munícipio de Luzilândia/PI.
O objeto do ajuste era a “Execução de Sistema de Abastecimento de Água”, prevendo o Plano de Trabalho (peça 1, p. 5-9) , além da melhoria do sistema de abastecimento de água na sede do município, a construção de vários sistemas de abastecimento de água nas localidades de Campos, Carnaúba Amarela, Carneiro Morto, Centro Sabino, Cocos, Malhada, Maracujá, Mata Limpa e Patrício.
HISTÓRICO 
O convênio foi firmado pelo valor de R$ 605.000,00, sendo R$ 544.500,00 recursos da concedente e R$ 60.500,00 a contrapartida. O ajuste vigeu no período de 31/12/2001 a 11/11/2009, conforme cláusula nona, alterada por termos aditivos (peça 1, p. 32 e peça 2, p. 167) . Os recursos federais foram liberados parcialmente, mediante as ordens bancárias 2002OB007038 de 19/6/2002, e 2002OB009603 de 14/8/2002, nos valores de R$ 181.500,00 cada, totalizando R$ 363.000,00 (peça 1, p. 57, 62) . 
A convenente encaminhou prestação de contas parcial em 3/12/2002 (peça 1, p. 92-201) , emitindo a FUNASA, após visita em campo e análise dos documentos, Parecer Técnico em 18/2/2003, registrando o atraso das obras, tanto na área rural, como na sede do município (peça 1, p. 116-117) . O Parecer Financeiro n. 12/2003 (peça 1, p. 121-123) concluiu pela não aprovação da prestação de contas parcial do ajuste, propondo o sobrestamento da 3ª e última parcela. 
Em 8/3/2004, o gestor informou a retomada das obras pela administração direta (peça 2, p. 99) . No Relatório de Visita Técnica nº 5, consta a execução de 98% das obras no interior e a retomada das obras na sede, com a execução de adutora e a conclusão do reservatório (peça 2, p. 103-117) . O Relatório concluiu que os serviços executados nos povoados foram de 100%, enquanto os serviços na sede não produziram benefícios à comunidade.
A Prefeitura de Luzilândia/PI encaminhou comparativo entre a sua medição das obras e a medição da FUNASA, apurando percentuais de execução de 57,62% e 50,76%, respectivamente (peça 2, p. 120-127) . Consta à peça 2, p.141, informação de que a Fundação realizou outras três visitas técnicas em 13/11/2004, 23/9/2005 e 10/3/2006, constatando, ao final, a paralisação das obras. Segundo relatado, os serviços que atenderam ao objeto se referem apenas ao interior, sendo que os serviços da sede não atenderam ao objeto, não podendo ser considerados etapa útil do convênio, concluindo-se pelo não atingimento dos objetivos. Ao final, o Município de Luzilândia/PI e o Ex-Prefeito José Aguiar Marques foram comunicados da não aprovação das contas (peça 2, p. 191 e 193) , todavia, não se manifestaram na demanda, sendo instaurada a respectiva TCE. 
O Relatório de TCE n. 005/2011 (peça 3, p. 13-17) apurou os fatos, identificou os responsáveis e quantificou o dano. Todavia, uma vez encaminhado o processo à CGU, em atendimento ao despacho DPPCE/DP/SFC/CGU-PR 3104/2013 (peça 3, p. 27-30) , a FUNASA reavaliou o débito e as responsabilidades, mediante o Parecer Financeiro n. 163/2014, conforme a seguir (peça 3, p. 47 e 49) :
	Responsáveis
	Irregularidade
	Valor Original (R$) 

	José Aguiar Marques
	Inexecução parcial do objeto (49,24% x 363.000,00 = 178.741,20) e não devolução dos rendimentos financeiros auferidos (1.640,46) 
	180.381,66

	Município de Luzilândia/PI
	Contrapartida não aportada, relativa à parte aprovada das obras (50,76%) 
	20.474,22

	Total
	200.855,88

À peça 3, p. 110-113, consta Relatório Complementar do Tomador de Contas, ratificando a CGU, por intermédio do Relatório de Auditoria n. 1120/2016 (peça 3, p. 124-127) , as suas conclusões, porém, atribuindo responsabilidade apenas ao Sr. José Aguiar Marques, em razão da execução parcial do objeto e não devolução dos rendimentos financeiros. Na sequencia, constam o Certificado de Auditoria e o Parecer do Dirigente de Controle Interno, ambos sob o n. 1120/2016 (peça 3, p. 128-129) , além do Pronunciamento Ministerial (peça 3, p. 130) , atestando o Ministro de Estado da Saúde o conhecimento das conclusões. Os documentos opinam pela irregularidade das contas. 
Em instrução preliminar à peça 5, a SECEX/MG propôs a realização de diligência, de forma a solicitar à Caixa Econômica Federal extratos bancários da conta vinculada desde 19/6/2002, bem como cópia frente e verso dos cheques emitidos, documentos de saques e transferências, identificação dos beneficiários e prepostos que autorizaram a movimentação, além da demonstração dos rendimentos financeiros. 
Em resposta (peça 7) , a Caixa apresentou os documentos, conforme peças 10, 12, 15 e 18-20, observando a Unidade Técnica que as informações eram incompletas e precárias, pouco contribuindo para elucidar o caso. Foi confirmado nos extratos o repasse ao município em duas parcelas de R$ 181.500,00, além de uma transferência de R$ 27.899,50 da empresa SOCIP à Prefeitura (peça 18, p. 6) . A conta vinculada contava com um saldo de R$ 59.310,53 em 25/9/2017 (peça 18, p. 4) , constatando-se que, embora tenha sido comprovado um pagamento total de R$ 180.980,12 à contratada SOCIP, as obras na sede não tiveram a execução física aprovada, conforme Despacho à peça 2, p. 141. 
Ao final, o Parecer Financeiro n. 163/2014 (peça 3, p. 51-52) aprovou a execução do objeto e dos objetivos propostos em apenas 50,76%, restando impugnado 49,24% dos R$ 363.000,00 liberados ou R$ 178.741,20. No entanto, a Unidade Técnica observou que não havia equivalência inteiramente precisa deste montante com o valor pago à contratada (R$ 180.980,12) , entendendo que, se a execução física foi impugnada na totalidade na sede do município, o valor pago à contratada deveria ser totalmente ressarcido, em solidariedade com o Ex-Prefeito Municipal, sendo acrescido o valor de R$ 1.640,46, de responsabilidade individual do ex-gestor, pela não comprovação da aplicação dos rendimentos auferidos. 
Desta forma, propôs a Unidade Técnica a citação dos responsáveis, conforme a seguir:
Ocorrência: não comprovação da boa e regular aplicação dos recursos federais do Convênio 1868/2001, em razão da execução parcial do objeto pactuado, visto não ter sido construída etapa útil das obras contratadas para a sede do município de Luzilândia/PI e não ter havido a devolução dos rendimentos auferidos e não aplicados no objeto do convênio 1868/2001.
	VALOR ORIGINAL (R$) 
	DATA DA OCORRÊNCIA

	72.392,05
	28/8/2002

	108.588,07
	2/9/2002

Responsáveis: Sr. José Aguiar Marques (CPF: XXX.693.993-XX) , Ex-Prefeito de Luzilândia/PI, em solidariedade com a empresa SOCIP Engenharia e Consultoria Ltda. (CNPJ 07.256.621/0001-80) .
Condutas: 
José Aguiar Marques (Ex-Prefeito) : não comprovar a boa e regular aplicação dos recursos federais configurada pela não execução dos objetivos do Convênio 1868/2001, consubstanciada na conclusão de apenas 50,76% das obras constantes do plano de trabalho que resultaram em atingimento de 0% do objetivo do ajuste, visto que a parcela concluída não constituiu etapa útil do objeto;
SOCIP Engenharia e Consultoria Ltda. (contratada) : recebimento de parte dos recursos acordados mediante o Contrato 001/2002 sem o cumprimento da contraprestação correspondente com respeito ao sistema de abastecimento de água da sede do Município de Luzilândia. 
	VALOR ORIGINAL (R$) 
	DATA DA OCORRÊNCIA

	1.640,46
	1/3/2003 (*) 

Responsável: Sr. José Aguiar Marques (CPF: XXX.693.993-XX) , Ex-Prefeito de Luzilândia/PI.
Conduta: não comprovar a boa e regular aplicação dos recursos federais configurada pela não devolução dos rendimentos auferidos e não aplicados no objeto do convênio 1868/2001, firmado entre a Funasa e a Prefeitura Municipal de Luzilândia/PI;
EXAME TÉCNICO
Em cumprimento ao Despacho do Secretário à peça 24, promoveu-se a citação do Sr. José Aguiar Marques, Ex-Prefeito Municipal, e da empresa SOCIP Engenharia e Consultoria Ltda., consoante os Ofícios n.1258 e 1259/2018-TCU/SECEX-MG, de 21/5/2018 (peças 25-26) , e Ofício 1940/2018-TCU/SECEX-MG, de 21/8/2018 (peça 48) .
O Sr. José Aguiar Marques, após requerer prorrogação do prazo (peça 32) , a qual foi concedida, conforme peça 43, apresentou alegações de defesa (peça 41) . Quanto à contratada SOCIP Engenharia e Consultoria Ltda., as alegações de defesa estão à peça 49, passando-se, a seguir a descrever os argumentos, seguidos da respectiva análise:
Alegações de defesa do Sr. José Aguiar Marques, Ex-Prefeito Municipal de Luzilândia/PI (gestão 2001-2004) . 
Argumento
O Convênio n. 1868/2001 teve vigência de 31/12/2001 a 11/11/2009 e o mandato foi concluído em 31/12/2004 não havendo reeleição, portanto, cinco (5) anos antes do término da vigência. Das três parcelas previstas no ajuste, só duas foram repassadas, sendo que o gestor rescindiu o contrato com a empresa e determinou a devolução dos recursos. O ex-gestor aponta que a documentação com os pagamentos realizados pela administração direta não consta do processo, havendo considerável saldo na CEF, cuja devolução não foi realizada em face da conclusão do mandato. 
Requer a parte: a) Que sejam requisitados da CEF extratos atualizados relativos à conta especifica e à conta de aplicação; b) Que seja determinada à FUNASA a juntada ao processo das peças de prestação de contas relativa aos pagamentos realizados pela administração direta, após a rescisão do contrato com a empresa; c) Caso a FUNASA não encontre as peças de prestação de contas relativas à administração direta, que essas peças sejam requisitadas à Prefeitura Municipal de Luzilândia, em cujos arquivos devem constar cópias desses documentos; d) Que seja orientado o atual Prefeito Municipal a devolver o saldo da conta na Caixa Econômica Federal. Finalmente, solicita que suas contas sejam consideradas regulares, uma vez que agiu com rigor e firmeza na execução do convênio, inclusive determinando a devolução de recursos à conta especifica do convênio.
Análise
A verba federal foi liberada parcialmente nos dias 19/6/2002 e 14/8/2002 (peça 1, p. 57, 62) , em 2 (dois) repasses de R$ 181.500,00 cada, totalizando R$ 363.000,00, portanto, durante o mandato do responsável, sendo os recursos movimentados até o final de 2004, conforme extrato bancário à peça 18. Deste modo, confirma-se que o Ex-Prefeito José Aguiar Marques (gestão 2001-2004) gerenciou os recursos, tanto que seu nome aparece em documentos relativos à prestação de contas parcial (peça 1, p. 92-201) , descabendo alegações de término da gestão para fins de se eximir da responsabilidade. 
Com relação aos apontamentos de que os pagamentos realizados pela administração não constam do processo, havendo saldo a ser devolvido, mas pelo atual Prefeito, devendo ser solicitados extratos atualizados e documentos, cumpre salientar que os fatos estão sendo apurados, e estão sendo propostas as devidas diligências.  
Observe-se que o convênio celebrado em 31/12/2001, com vigência inicial de 16 (dezesseis) meses, previa a apresentação da prestação de contas final em 60 dias após a vigência, ou seja, no mandato do Prefeito, somente não sendo apresentada diante de sucessivas prorrogações no prazo final. No entanto, mesmo que o convênio tenha adentrado outros mandatos, cumpre ressaltar que a execução física e financeira ocorreu na gestão do responsável, tendo o comandante municipal efetuado antecipação de recursos a uma das contratadas (SOCIP) , que, neste momento, inclusive, em sua defesa, confirma a rescisão do contrato e afirma ter devolvido parte dos recursos.
Neste caso, em se tratando de uma execução financeira totalmente irregular, com antecipação de despesas, rescisão contratual e devolução de verbas, é necessário verificar a correta execução e quanto cada empresa contratada recebeu, em termos de recursos, em relação ao contrato celebrado e execução física, e se, de fato, foram devolvidos todos os recursos não aplicados, a fim de apurar o débito correto.
De fato, observa-se na Relação de Pagamentos à peça 1, p. 95 e nos extratos bancários à peça 18, que foram realizados pagamentos de R$ 50.000,00, R$ 20.000,00, R$ 72.392,05 e R$ 108.588,07 em 2002, mais precisamente nos dias 27/6, 28/6, 28/8 e 2/8, respectivamente, às empresas Proágua Perfurações Ltda., Poços e Cia, e SOCIP Engenharia e Consultoria Ltda. (dois últimos valores) , totalizando R$ 250.980,12, diante da execução parcial do objeto. 
Posteriormente, há registros no extrato bancário de cheques pagos no valor de R$ 24.000,00 em 11/4/2003, R$ 40.000,00 e R$ 30.000,00 em 16/4/2003, R$ 2.000,00 em 17/3/2004, R$ 2.295,00 em 18/3/2004, R$ 470,25 em 22/3/2004, R$ 85,00 em 23/3/2004, R$ 7.500,00 e R$ 150,00 em 24/3/2004 e R$ 23.615,00 em 31/3/2004, totalizando R$ 130.115,25 em despesas, não havendo, entretanto, uma prestação de contas destes recursos, não sendo possível identificar todos os beneficiários, não sendo comprovadas as despesas. Conforme analisado nas poucas cópias de cheques disponibilizadas pela Caixa, consta como favorecido em alguns deles a própria emitente (Prefeitura de Luzilândia) , havendo outros favorecidos (pessoas físicas e jurídicas) não identificados como partes no processo. 
De todo modo, consta no Parecer Financeiro n. 12/2003 da FUNASA (peça 1, p. 121-123) a informação de que o gestor realizou três certames licitatórios, quais sejam: Convite n. 011/2002, vencedora Poços e Cia Ltda., Convite n. 012/2002, vencedora Proágua Perfurações Ltda. e Tomada de Preço n. 001/2002 - vencedora SOCIP - Engenharia e Consultoria Ltda. Segundo os documentos à peça 1, p.144-149, o valor contratado junto à empresa Poços era de R$ 118.317,30, sendo o valor contratado junto à Proágua de R$ 147.660,00 e junto à SOCIP de R$ 361.960,15. No caso, o Parecer Financeiro n. 12/2003 da FUNASA (peça 1, p. 121-123) afirmou que o ex-gestor efetuou pagamento antecipado de despesas no valor de R$ 100.009,19, ou seja, foi pago às três empresas R$ 250.980,12, no entanto, foi executado somente R$ 150.970,93, segundo levantou a Fundação. 
Como demonstra a defesa da contratada SOCIP no processo (peça 49) , o ex-gestor rescindiu o contrato em 20/2/2004, solicitando à referida empresa em 23/11/2004 a devolução de R$ 127.245,20, verificando-se que teria havido tal recolhimento em 22/12/2004 (peça 49, p.10) , consoante recibo assinado pelo Ex-Prefeito. Segundo este documento, da importância recolhida pela SOCIP, seria pago o valor de R$ 68.317,30 à empresa Poços e R$ 31.028,40 à Empresa Proágua, por serviços executados no interior do município, devendo ser depositado o valor de R$ 27.899,50 na conta específica do ajuste. 
De fato, verifica-se no extrato bancário à peça 18 que em 30/12/2004 há um crédito de R$ 27.899,50 na conta da Prefeitura, não havendo, todavia, elementos nos autos que permitam assegurar se houve ou não o pagamento de R$ 68.317,30 à empresa Poços e R$ 31.028,40 à Empresa Proágua, não havendo justificativas para o adiantamento de verbas à SOCIP. Não há, por outro lado, comprovação dos pagamentos realizados pela Prefeitura diretamente em 2003 e 2004, após assumir a obra, com a rescisão do contrato com a SOCIP.  Estes valores remontam a R$ 130.115,25, os quais não foram considerados no cálculo do débito na citação, não se podendo avalizar a execução por meras suposições de pagamentos, sem comprovar o destino final dos recursos. Há, nestes pagamentos, inclusive, saques efetuados pela Prefeitura, de forma que se necessita saber com detalhes esta execução por retomada de obras, e, aliás, o resultado disto, em termos de benefício à municipalidade. 
Deste modo, avista-se que as alegações de defesa proferidas pelo ex-gestor são incompletas, não esclarecendo diversos fatos na TCE, nem justificando a antecipação de pagamentos à empresa SOCIP, que não executou a obra na sede do município de forma satisfatória, e, ainda assim, recebeu recursos, em que pese ter se confirmado à peça 49 que o contrato foi rescindido com a devolução parcial de recursos. Por outra via, como verificado nos extratos à peça 18, p.4, a Caixa mantém até hoje recursos remanescentes que deveriam ser restituídos ao erário, havendo provas (peça 18, p.11-14) de que foram pagos em 2003 e 2004 uma série de cheques a pessoas físicas e jurídicas, e, inclusive, à Prefeitura, sem qualquer prestação de contas, valores os quais não foram avaliados para efeito de composição do débito, não se convencendo do argumento proferido pelo responsável de que suas contas devam ser consideradas regulares.
Conforme apontou a FUNASA, em diversos momentos, não houve comprovação de que as obras realizadas na sede do município foram concluídas, ao final, havendo apontamentos de uma execução de 50%, porém, não houve atingimento de objetivos, sendo considerada, para efeito de débito, a inexecução de todo o sistema de abastecimento de água na sede do município, sendo, por este motivo, exigido todo o valor pago à empresa SOCIP. 
Conforme relatado nestes autos, ainda, consta à peça 2, p.141, informação de que a Fundação realizou três outras visitas técnicas em 13/11/2004, 23/9/2005 e 10/3/2006, constatando, ao final, a paralisação das obras. Segundo o constatado, os serviços que atenderam ao objeto se referem apenas ao interior do município, sendo que os serviços da sede não atenderam ao objeto, não podendo ser considerados etapa útil do convênio, concluindo-se pelo não atingimento dos objetivos.
Há, de fato, nesta TCE, incertezas e lacunas de informação, que não permitem assegurar que o ex-gestor é responsável pela devolução do montante de recursos impugnados, em solidariedade com a empresa SOCIP, eis que há provas de que parte dos recursos foi devolvida, sendo que a Prefeitura retomou a obra e executou, por sua conta, o objeto, em que pese não existir uma nova prestação de contas. 
Seja qual for a situação, avista-se nestes autos pagamentos em favor da empresa SOCIP, que não se afiguram devidos, motivados por repasse antecipado de verbas, não havendo certeza sobre a própria devolução de valores pela contratada, coexistindo o relato de inexecução de obras na sede, além de pagamentos realizados pela Prefeitura a outros favorecidos, além de saques de cheques, sem prestação de contas, que certamente induzem à responsabilidade solidária do ente federativo, eis que se beneficiou da aplicação irregular dos recursos, nos termos da Decisão normativa n. 57/2004, com aproveitamento de parte das obras.
Observe-se que os contratos com as empresas Proágua e Poços perfaziam um valor aproximado de R$ 265 mil (peça 1, p.143-149) , havendo informação nestes autos de uma execução de 98% das obras no interior, no entanto, não há documentos nos autos que provem que estas empresas receberam a totalidade dos recursos, existindo um recebimento de cerca de R$ 169 mil, isto se for considerado as notas fiscais (p.1, p.151 e 157) e o ingresso de recursos da suposta devolução da empresa SOCIP de R$ 127.245,20 (peça 49, p.10) que não se comprovou adequadamente via extratos bancários ou mediante comprovantes de depósito, havendo apenas o recibo da Prefeitura, não existindo documentos de prestação de contas em relação às obras retomadas pela Prefeitura, em que pese se verificar lançamentos nos extratos bancários em 2003 e 2004 (peça 18, p.11-14) . 
Acrescente-se o fato de que foram repassados neste convênio R$ 363.000,00 em duas parcelas de R$ 181.500,00, existindo previsão de contrapartida e rendimentos financeiros, não se entendendo que seja apenas o valor repassado à SOCIP de R$ 180.980,12 o valor que se deveria impugnar nesta instrução, eis que existem outros valores executados não comprovados (sem nexo de causalidade entre receitas e despesas) .
De fato, não existindo nos autos elementos que permitam identificar adequadamente as condutas omissivas e comissivas dos responsáveis, por falta de comprovação documental das despesas, havendo indícios de que o próprio município se beneficiou da aplicação irregular de recursos, pondera-se pela realização de diligência à municipalidade, como forma de elucidar fatos e esclarecer a execução financeira do convênio 1868/2001 - SIAFI 442986, antes e depois do momento o qual a Prefeitura retomou as obras, apresentando a devida comprovação dos gastos, para depois adentrar novamente ao mérito nesta TCE.
A seguir, apresenta-se, resumidamente, a situação de execução do convênio:
	FAVORECIDO
	VALOR DO CONTRATO
	 PRIMEIRO PAGAMENTO 
	 SUPOSTA DEVOLUÇÃO DE RECURSOS PELA EMPRESA SOCIP 
	SUPOSTO VALOR RECEBIDO PELAS EMPRESAS E SALDO DO CONVENIO
	 PAGAMENTOS EM 2003 E 2004 INCORRIDOS PELA PREFEITURA (sem prestação de contas) 

	Proágua Perfurações Ltda.
	R$ 147.660,00
	R$ 50.000,00
	R$ 31.028,40
	R$ 81.028,40
	
	Poços e Cia
	R$ 118.317,30
	R$ 20.000,00
	 R$ 68.317,30
	R$ 88.317,30 
	
	SOCIP Engenharia e Consultoria Ltda
	R$ 361.960,15
	R$ 180.980,12
	-R$ 127.245,20
	R$ 53.734,92

	PAGAMENTOS DIRETOS (conforme extratos bancários) 

	R$ 130.115,25

	SALDO DO CONVENIO

	R$ 27.899,50
	R$ 27.899,50

	TOTAL
	R$ 627.937.45
	R$ 250.980,12
	R$ 0,00
	R$ 250.980,12
	R$ 130.115,25

Alegações de defesa da empresa SOCIP Engenharia e Consultoria Ltda.
Argumento
A empresa SOCIP alega que executou todas as obras e serviços correspondentes ao valor que recebeu, restituindo R$ 127.245,20 para a Prefeitura de Luzilândia/PI, que não foi aplicado na execução do objeto, diante da rescisão contratual n° 001/2002, conforme recibo e documentos apresentados à peça 49, p.10. Assim, argumenta que não deu continuidade ao contrato, sendo que o município passou a executar os serviços de forma direta, executando apenas os serviços e obras da caixa d'água (item 4.1) e material hidráulico (item 4.2) . Os serviços executados pela SOCIP foram úteis, segundo afirma, tanto que, o reservatório de água está funcionando com todos os seus acessórios e servindo a população. A caixa d'água foi executada no terreno que a Prefeitura disponibilizou, não sendo de responsabilidade da empresa a mudança no local das obras. As obras foram executadas em um local muito próximo ao previsto, sendo que um estudo apontou ser o melhor por estar em maior altitude, facilitando o abastecimento.
Destacou a contratada que no Relatório de Vistoria n° 05 da FUNASA, cuja visita ocorreu em 14/5/2004, ficou explícito no item 3 – Execução dos Serviços - subitem 10.1, que na sede do município foram executados 40% das obras. Neste mesmo relatório no item 4 – Verificações, mencionou-se no subitem 6 que a execução do convênio estava de acordo com o plano de trabalho. No subitem 7, afirmou-se que a obra estava sendo executada com qualidade, e no subitem 9, que a execução da obra estava de acordo com as especificações técnicas. Portanto, concluiu a empresa que a parte eventualmente não executada é de plena responsabilidade do gestor municipal, uma vez que a SOCIP executou a parte correspondente aos recursos que lhe foram repassados, tendo ainda restituído os recursos não aplicados, conforme recibo à peça 49, decorrente da rescisão contratual. 
Enfim, argumenta-se que a empresa não pode responder por danos ou descumprimento do convênio. Diante do exposto, requer que seja realizada perícia técnica a fim de averiguar que a empresa aplicou os recursos que lhe foram repassados, assim como restituiu ao município o valor não aplicado decorrente da rescisão contratual n° 001/2002, e, finalmente, seja excluída a empresa do polo passivo, uma vez que não pode responder solidariamente porque cumpriu o contrato com o município até a rescisão contratual e a restituição dos recursos.
Análise
As alegações da empresa de que executou obras e serviços para os quais recebeu os devidos valores não podem ser, de todo, acatadas, visto que não contém suficientes elementos probatórios, verificando-se nos autos o recebimento de recursos antecipados e a emissão de notas fiscais nos valores de R$ 72.392,05 e R$ 108.588,07, sem realizar tais serviços, tanto que a própria empresa alegou em defesa ter efetuado uma devolução de R$ 127.245,20 a municipalidade, o que permitiria concluir pelo recebimento de cerca de R$ 53 mil em recursos. 
De fato, consta nos documentos apresentados pela entidade uma rescisão contratual assinada pelo Ex-Prefeito no dia 20/2/2004 (peça 49, p.7) , existindo previsão na cláusula segunda da devolução de R$ 127.245,20, o que teria ocorrido em 22/12/2004, consoante recibo assinado pelo Prefeito (peça 49, p. 10) . Confirmam-se, por outra via, as informações de que o município retomou os serviços, não havendo como se garantir, entretanto, que as obras executadas depois da rescisão tenham ensejado aproveitamento e funcionalidade, necessitando se confirmar tais fatos com o município, e se o sistema de abastecimento de água na sede foi concluído e está servindo à população, apresentando-se a devida comprovação documental.
Quanto à alegada não responsabilidade por mudança no local das obras, não é este o ponto que se está questionando na TCE, uma vez que apenas se colocou em dúvida a funcionalidade do sistema de abastecimento de água. Em que pese o Relatório de Vistoria n° 05 ter afirmado que foi executado 40% da obra na sede, não há certeza quanto ao aproveitamento e funcionalidade, uma vez que o próprio Relatório da FUNASA concluiu que as obras não beneficiaram a população (peça 2, p. 103-117) , sendo impugnada a totalidade do valor pago. 
Deste modo, as alegações de que a empresa não pode responder por danos não devem ser acolhidas, em um primeiro momento, até que se comprovem melhor os fatos, exigindo-se uma elucidação completa quanto à alegada devolução de recursos (R$ 127.245,20) em 22/12/2004 e a execução após a rescisão do contrato, verificando se houve, de fato, repasse de valores a outras empresas que executaram o objeto. 
Diante do exposto, de modo a verificar se a empresa SOCIP, de fato, restituiu ao município valores não aplicados na obra, é que se propõe, preliminarmente ao mérito, a realização de diligência à Prefeitura Municipal de Luzilândia/PI, no sentido de obter informações, assim como comprovar a execução do convênio, apresentando esclarecimentos quanto à funcionalidade do sistema de abastecimento de água na sede do município, objeto do convênio 1868/2001 - SIAFI 442986, celebrado em 31/12/2001 com a FUNASA, informando se foi concluído e houve benefício à população, além de outras questões complementares, na forma redigida ao final desta instrução.
CONCLUSÃO
Com vistas ao saneamento das questões tratadas na seção “Exame Técnico”, para fins de definir a responsabilidade individual ou solidária pelos atos de gestão inquinados e para fins de promover a adequada caracterização do débito, considera-se necessária, com fundamento nos arts. 10, § 1º, e 11 da Lei 8.443/1992 c/c o art. 157 do RI/TCU, a realização de diligência, conforme itens parágrafos 13 a 44 da seção “Exame Técnico”, em que se sugeriu o encaminhamento.
Por todo o exposto, conjuga-se de bom alvitre, antes da decisão definitiva de mérito, solicitar à Prefeitura Municipal de Luzilândia/PI que confirme se, de fato, foram realizados pagamentos às empresas Poços e Cia Ltda. e Proágua Perfurações Ltda., com os recursos devolvidos a partir de rescisão contratual com a empresa SOCIP Engenharia e Consultoria Ltda., comprovados mediante recibo emitido pelo Prefeito Municipal à peça 49, p.10, e ateste os pagamentos realizados com os recursos remanescentes do convênio em 2003 e 2004, conforme verificado em extratos bancários à peça 18, p.11-14, informando a esta Secretaria, detalhadamente, toda a execução física e financeira do convênio, desde o início das obras, inclusive com os recursos repassados às empresas contratadas e devolvidos pela empresa SOCIP - Engenharia e Consultoria Ltda., além dos recursos remanescentes do convênio, a partir da retomada de obras pela municipalidade e diante da rescisão contratual com a referida empresa. 
PROPOSTA DE ENCAMINHAMENTO
45. 	Diante do exposto, submetem-se os autos à consideração superior, propondo:
a) realizar diligência, com fundamento nos arts. 10, § 1º, e 11 da Lei 8.443/1992 c/c o art. 157 do RI/TCU, aos órgãos/entidades a seguir, para que, no prazo de 15 dias, sejam encaminhados os seguintes documentos / informações:
À Prefeitura Municipal de Luzilândia/PI: 
- Esclarecimentos quanto à execução do objeto do convênio 1868/2001 - SIAFI 442986, celebrado em 31/12/2001 com a FUNASA, nos seguintes termos:
a) se houve a retomada das obras na sede do município pela Prefeitura Municipal, após a rescisão do contrato, com informações detalhadas dos serviços executados, acompanhadas de documentação comprobatória dos pagamentos realizados em 2003 e 2004 às empresas contratadas ou a outros favorecidos;
b) se houve, ou não, benefício à população decorrente dos serviços realizados no interior do município e na sede;
c) informações quanto à execução de todo o sistema de abastecimento de água, com os pagamentos registrados a cada uma das contratadas de acordo com as respectivas medições de obra, e informações sobre a alegada devolução de valores pela empresa SOCIP Engenharia e Consultoria Ltda. no dia 22/12/2004, no valor de R$ 127.245,20, ao município, conforme documento à peça 49, p.10,  apresentando esclarecimentos se os recursos foram aproveitados em pagamentos realizados às empresas Poços e Cia Ltda. e Proágua Perfurações Ltda., ou se foram incorporados ao patrimônio municipal;
d) informações quanto ao saldo financeiro do convênio existente na conta vinculada da agência 2004, número 0600001006-1 e justificativa para a não devolução do saldo ao Tesouro Nacional;
e) apresentar todo e qualquer documento de comprovação e esclarecimento que permita identificar as responsabilidades pela inexecução do aludido convênio, e a contrapartida financeira aplicada pelo município, além dos rendimentos financeiros auferidos, sob pena de inclusão como responsável solidária, por se beneficiar da aplicação irregular dos recursos, nos termos da Decisão Normativa TCU n. 57/2004.”
2.	O sr. diretor da Secex/TCE discordou da proposta anteriormente transcrita. Entendeu já ser possível enfrentar o mérito, fundamentando na seguinte forma (peça 54) : 
“Entendo possível julgar o mérito desde já.
2.	Conforme documento à peça 3, p. 125, em visita técnica em 2014 a obra encontrava-se idêntica a como estava na visita técnica de 2004, ou seja, ainda no mandato do responsável. A instrução precedente assim retratou a referida visita técnica, que ocorreu em 14/5/2004 (peça 2, p. 103) :
5. Em 8/3/2004, o gestor informou a retomada das obras pela administração direta (peça 2, p. 99) . No Relatório de Visita Técnica nº 5, consta a execução de 98% das obras no interior e a retomada das obras na sede, com a execução de adutora e a conclusão do reservatório (peça 2, p. 103-117) . O Relatório concluiu que os serviços executados nos povoados foram de 100%, enquanto os serviços na sede não produziram benefícios à comunidade.
3.	Como se vê, em 2004 foi constatada a execução e serviços no valor de R$ 75.180,37 (peça 3, p. 117) sem utilidade, na sede do município. No interior, a obra estava executada em quase 100% e funcionando, logo, por economia processual e em razão da materialidade, entendem-se como regularmente executadas as ditas obras. Ao meu ver, não há lacunas a serem preenchidas por meio da diligência proposta pelo Auditor.
4.	Quanto às obras na sede do Município, sua própria instrução dá conta de que em março de 2004 a Prefeitura já havia rescindido o contrato das obras da sede do município e dado continuidade por administração direta. Como a visita técnica que embasou esta Tomada de Contas Especial ocorreu em maio de 2004, é fato de que as obras por administração direta já foram consideradas no detalhado relatório técnico relativo à visita realizada em 14/5/2004 (peça 2, p. 103-117) .
5.	No que tange às obras no interior, não só o parecer técnico da Funasa deu conta de sua execução funcional, como visto acima, como o Parecer Financeiro 163/2014, que reanalisou toda a documentação relativa às obras, também nada atestou de irregular na referida parcela da obra, aprovando-a, conforme trecho abaixo transcrito (peça 3, p. 49) :
Diante da situação que se apresenta e no que pese a aprovação de 100% da execução física da obra, em função da permanência das impropriedades/irregularidades acima apontadas, em cumprimento ao inciso II, § 1 2 , do Artigo 31 da IN/STN 01/97, submeto a APROVAÇÃO de R$ 162.144,12 dos recursos repassados pela Concedente, onde julgo que tiveram boa e regular aplicação e a NÃO APROVAÇÃO de R$ 200.855,88, sendo R$ 178.741,20 dos recursos da FUNASA, R$ 20.474,22 da contrapartida não disponibilizada e R$ 1.640,46 referente aos rendimentos financeiros, onde julgo que não tiveram boa e regular aplicação, devendo permanecer na inadimplência efetiva, tendo sido providenciadas as notificações de ressarcimento atribuindo individualmente os débitos para cada responsável. (grifei) 
6.	Veja-se que a soma do valor aprovado acima com a da parcela não aprovada relativa aos rendimentos financeiros, com cuja reprovação discordo (vide item 19 abaixo) , é praticamente igual aos R$ 184.258,80 obtidos ao se calcular 50,76% (percentual considerado executado) dos valores repassados. Não me aterei às diferenças tendo em vista que considero que o débito deva ser calculado de forma diversa, como se verá adiante. 
7.	Passa-se agora às definições das responsabilidades e valor do débito.
8.	A empresa SOCIP Engenharia e Consultoria Ltda recebeu R$ 180.980,12 (instrução precedente, item 34) e comprovou a devolução e apenas R$ 27.899,50, conforme item 10 da referida instrução. Embora ela tenha alegado que restituiu valores maiores que esse, não há elementos nos autos, como extratos, comprovantes de transferência, cheques ou outros meios idôneos de demonstrar pagamentos, que corroborem o restante da devolução alegada de R$ 127.245,20 no recibo de peça 49, p. 10. 
9.	As alegações da empresa de que executou o correspondente ao que recebeu (item 37 da instrução anterior) são genéricas e não atacam o verdadeiro cerne da questão, que é a execução de apenas aproximadamente 75 mil em obras, tendo ela recebido valor muito acima disso.
10.	Desta forma, rejeitam-se as alegações de defesa da empresa. Ela responde pelos R$ 153.080,62 recebidos menos os R$ 75.180,37 executados, ou seja, R$ 77.900,25, dos quais considera-se R$ 105.799,75 como débito na data do pagamento, em 2/9/2002 e crédito de R$ 27.899,50 em 30/12/2002, quando tal valor foi restituído (peça 18, p. 14) , visto que não pode a contratada ser penalizada pela ausência de funcionalidade da obra, cuja execução teve continuidade por parte da Prefeitura por administração direta. A data do débito é a do segundo pagamento, 2/9/2002, conforme constou no ofício de citação (peça 25 – vide ainda Nota Fiscal à peça 1, p. 108) 
11.	O ex-prefeito alegou, basicamente, que rescindiu o contrato e continuou a obra por administração direta, e que os valores gastos nessa parcela da obra não foram considerados (item 15 da instrução do Auditor) .
12.	Não há como acatar tais alegações, visto que os valores sacados ou transferidos para a conta da Prefeitura não podem ter seu nexo com a obra verificado, por falta de elementos nos autos, elementos estes que poderiam ter sido trazidos pelo responsável neste momento e não o foram. Rejeitam-se, assim, as alegações de defesa do Sr. José Aguiar Marques. 
13.	Constata-se que ele deixou ao sucessor R$ 27.876,51 na conta do convênio (peça 18, p. 14) . Esse valor, corrigido, encontra-se na mesma conta até o momento atual. Isso pode se comprovar no site do Banco Central, Calculadora do Cidadão, em que ao atualizar esse valor pela poupança até 8/2006 encontra-se um valor praticamente idêntico ao que havia na aplicação nesse mês de agosto de 2006 (R$ 32.161,03, conforme peça 20, p. 77) . De 8/2006 em diante o recurso continuou rendendo e lá está até hoje. Deve-se determinar ao Município que restitua esse valor em favor da União e comprove a providência ao Tribunal, sob pena de citação na presente Tomada de Contas Especial do ente municipal em solidariedade com o atual prefeito.
14.	O ex-prefeito responde por todo o valor das obras na sede, pois estavam paralisadas desde maio de 2004 e os recursos por ele deixados na conta não seria suficiente para terminá-las. Haviam sido executados serviços no valor de R$ 75.180,37 e o valor da obra era equivalente a R$ 361.872,69 mil (peça 2, p. 117) , ou seja, faltavam R$ 286.692,32, sendo que R$ 181.500,00 a liberar (peça 2, p. 117) . Veja-se que o valor a liberar somado ao saldo da conta equivaliam a aproximadamente 73% do valor necessário para a conclusão da obra na sede do Município.
15.	Considerando que a obra estava paralisada desde maio de 2004, bem como que o saldo deixado ao sucessor que iniciou o mandato em janeiro de 2005 não seria suficiente para concluí-la, resta clara sua culpa exclusiva pela imprestabilidade de todos os serviços executados.
16.	Seu débito é igual ao valor pago à empresa menos o saldo da conta em 31/12/2004, que é praticamente o valor devolvido pela empresa SOCIP Engenharia e Consultoria Ltda. Ou seja, seu débito é igual a R$ 153.103,61, destes R$ 108.588,07 na data do segundo pagamento, 2/9/2002, e R$ 72.392,05 na data do primeiro pagamento, 28/8/2002 (vide ofício de citação à peça 26 e notas fiscais à peça 1, p. 106 e 108) , e o crédito de R$ 27.876,51 em 30/12/2004 (saldo do convênio) . 
17.	Parte desse débito é em solidariedade com a empresa, por pagamentos sem contraprestação de serviços, enquanto o restante é de responsabilidade individual do ex-prefeito, ante a paralisação da obra, sem etapa útil e sem deixar recursos suficientes para o seu término para o prefeito sucessor. Assim, os valores a débito e a crédito foram detalhados da forma como consta na proposta de encaminhamento, de forma a espelhar os valores de débito calculados nos itens 10 e 16 deste pronunciamento.
18.	Conforme o item 7 da instrução precedente, não houve contrapartida aportada. O cálculo do débito é ligeiramente diferente do que consta no referido item, pois, conforme a proporção demonstrada no item 3 da mesma instrução, a contrapartida é de 10% do valor federal aprovado, que é de R$ 184.258,80. Assim, o débito pela contrapartida não aportada é igual a R$ 18.425,88, de responsabilidade, ao meu ver, do Município.
19.	No que se refere a rendimentos financeiros, não há sentido em incluí-los no débito, pois haveria bis in idem. A parcela paga sem contrapartida em serviços já está no cálculo do débito, assim como já está considerado o saldo final da conta do convênio. Os rendimentos, assim, ou foram utilizados na parcela aprovada da obra, ou estão no débito, ou na conta corrente, não havendo que se falar em restituição.
20.	Quanto aos valores sacados ou transferidos para a conta da prefeitura, conforme informado no item 30 da instrução precedente, não é possível atestar sua utilização pela sociedade. Ao entrar na conta da prefeitura, os valores se misturam os recursos municipais, não havendo forma de individualizar o que foi usado em benefício da população e o que não foi, sendo responsabilidade apenas do prefeito os referidos saques e transferências em desacordo com as normas do convênio.
21.	Com relação à contrapartida não aportada, bem como o saldo ainda existente da conta do convênio, entendo pertinente propor determinação ao município, nos termos da proposta de encaminhamento abaixo.
PROPOSTA DE ENCAMINHAMENTO
22.	Ante o exposto, submetem-se os autos às considerações superiores, propondo:
rejeitar as alegações de defesa do Sr. José Aguiar Marques (CPF XXX.693.993-XX) e da empresa Socip Engenharia e Consultoria Ltda. (CNPJ 07.256.621/0001-80) ;
 julgar irregulares, nos termos dos arts. 1º, inciso I, 16, inciso III, alínea “c”, § 2º, da Lei 8.443/1992 c/c os arts. 19 e 23, inciso III, da mesma Lei, e com arts. 1º, inciso I, 209, inciso III, 210 e 214, inciso III, do Regimento Interno/TCU, as contas do Sr. José Aguiar Marques (CPF XXX.693.993-XX) , Ex-Prefeito Municipal de Luzilândia/PI na gestão 2001-2004, e da empresa Socip Engenharia e Consultoria Ltda. (CNPJ 07.256.621/0001-80) , condenando-os solidariamente ao pagamento da importância a seguir especificada, atualizada monetariamente e acrescida dos juros de mora, calculada a partir das datas discriminadas até a data do efetiva quitação do débito, fixando-lhes o prazo de quinze dias, para que comprovem, perante o Tribunal, o recolhimento das referidas quantias aos cofres da Fundação Nacional de Saúde, nos termos do art. 23, inciso III, alínea “a”, da citada lei;
Débito cujos responsáveis solidários são o Sr. José Aguiar Marques (CPF XXX.693.993-XX) , Ex-Prefeito Municipal de Luzilândia/PI na gestão 2001-2004, e a empresa Socip Engenharia e Consultoria Ltda. (CNPJ 07.256.621/0001-80) 
	VALOR ORIGINAL  (R$) 
	DATA DA OCORRÊNCIA

	105.799,75 (D) 
	2/9/2002

	27.899,50 (C) 
	30/12/2004

Valor atualizado até 3/7/2019: R$ 213.719,34
Débito individual do Sr. José Aguiar Marques (CPF XXX.693.993-XX) , Ex-Prefeito Municipal de Luzilândia/PI na gestão 2001-2004
	VALOR ORIGINAL  (R$) 
	DATA DA OCORRÊNCIA

	72.392,05 (D) 
	28/8/2002

	2.788,32 (D) 
	2/9/2002

	22,99 (D) 
	30/12/2004

Valor atualizado até 3/7/2019: R$ 207.050,77
	c) aplicar individualmente ao Sr. José Aguiar Marques (CPF XXX.693.993-XX) e à empresa Socip Engenharia e Consultoria Ltda. (CNPJ 07.256.621/0001-80) , a multa prevista no art. 57 da Lei 8.443/1992 c/c o art. 267 do RI/TCU, fixando-lhes o prazo de quinze dias, a contar da notificação, para que comprovem, perante o Tribunal (art. 214, III, a, do Regimento Interno do TCU) , o recolhimento da dívida aos cofres do Tesouro Nacional, atualizada monetariamente desde a data do acórdão que vier a ser proferido por este Tribunal até a do efetivo recolhimento, se pagas após o vencimento, na forma da legislação em vigor;
	d) autorizar, desde logo, a cobrança judicial das dívidas, caso não atendidas as notificações, na forma do disposto no art. 28, inciso II, da Lei 8.443/1992;
e) autorizar também, desde logo, se requerido, com fundamento no art. 28, inciso I, da Lei 8.443, de 1992 c/c o art. 217, §§ 1º e 2º do Regimento Interno, o parcelamento das dívidas em até 36 parcelas, incidindo sobre cada parcela, corrigida monetariamente, os correspondentes acréscimos legais fixando- lhe o prazo de quinze dias, a contar do recebimento da notificação, para comprovar perante o Tribunal o recolhimento da primeira parcela, e de trinta dias, a contar da parcela anterior, para comprovar os recolhimentos das demais parcelas, devendo incidir sobre cada valor mensal, atualizado monetariamente, os juros de mora devidos, no caso do débito, na forma prevista na legislação em vigor, alertando os responsáveis de que a falta de comprovação do recolhimento de qualquer parcela importará o vencimento antecipado do saldo devedor, nos termos do § 2º do art. 217 do Regimento Interno deste Tribunal;
f) enviar cópia do Acórdão a ser prolatado, bem como do Relatório e do Voto que o fundamentarem à Procuradoria da República no Estado do Piauí, nos termos do § 3º do art. 16 da Lei 8.443/1992 c/c o § 7º do art. 209 do Regimento Interno do TCU, para adoção das medidas cabíveis;
g) determinar ao Município de Luzilândia que, no prazo de 30 dias, com relação ao o Convênio 1868/2001 - SIAFI 442986, cujo objeto era “Execução de Sistema de Abastecimento de Água”, comprove ao Tribunal de Contas da União a devolução ao erário dos seguintes valores, sob pena de inclusão do Município e do prefeito atual como responsáveis na presente Tomada de Contas Especial, para fins de citação:
g.1) os depositados e/ou aplicados na Conta Corrente 006.00001006-1 da Agência Areolino de Abreu (Código 2004) , em nome de PM de Luzilândia Funasa Água;
g.2) o montante equivalente a R$ 42.160,26, que corresponde à contrapartida não aplicada na parcela aprovada da obra, equivalente ao valor de R$ 18.425,88, corrigido desde a data da visita técnica da Funasa em maio de 2004 até a data atual;
		h) enviar cópia do Acórdão que vier a ser proferido à Fundação Nacional de Saúde – Funasa, aos responsáveis e ao Município de Luzilândia/PI, para ciência, informando que a presente deliberação, acompanhada do Relatório e do Voto que a fundamenta, está disponível para a consulta no endereço www.tcu.gov.br/acordaos, além de esclarecer que, caso requerido, o TCU poderá fornecer sem custos as correspondentes cópias, de forma impressa.”
3.	O titular da Secex/TCE e o Ministério Público junto ao TCU manifestaram-se de acordo com o diretor da Secex/TCE. 
	É o relatório.

Ismar Aguiar Marques (OAB/PI 992), Virgílio Bacelar de Carvalho (OAB/PI 2040), Aníbal César Rômulo de Carvalho Coelho Filho (OAB/PI 9110) e outros.

Procurador Júlio Marcelo de Oliveira.

TOMADA DE CONTAS ESPECIAL. CONVÊNIO. EXECUÇÃO DE SISTEMA DE ABASTECIMENTO DE ÁGUA. EXECUÇÃO DE PARCELA IMPRESTÁVEL. PAGAMENTO EM PROPORÇÃO SUPERIOR AOS SERVIÇOS EXECUTADOS. CITAÇÃO DO PREFEITO E DA EMPRESA CONTRATADA. REJEIÇÃO DAS ALEGAÇÕES DE DEFESA. CONTAS IRREGULARES. DÉBITO. MULTAS.

TOMADA DE CONTAS ESPECIAL (TCE)

Secretaria de Controle Externo de Tomada de Contas Especial (SecexTCE).

Trata-se de tomada de contas especial instaurada pela Fundação Nacional de Saúde (Funasa) em razão da execução parcial do Convênio 1868/2001 (Siafi 442986) , firmado com o munícipio de Luzilândia/PI para a execução de sistema de abastecimento de água. Foram previstas intervenções visando a melhoria do sistema de abastecimento de água na sede do município, bem como a construção de vários módulos de abastecimento de água nas localidades de Campos, Carnaúba Amarela, Carneiro Morto, Centro Sabino, Cocos, Malhada, Maracujá, Mata Limpa e Patrício, zonas rurais daquela cidade. 
2.	O convênio foi firmado no valor de R$ 605.000,00, sendo R$ 544.500,00 oriundos da Funasa e R$ 60.500,00 a título de contrapartida. A vigência do instrumento compreendeu o período de 31/12/2001 a 11/11/2009. 
3.	No entanto, após examinar a prestação de contas parcial referente às duas primeiras parcelas, o Ministério da Saúde identificou diversos problemas, como a falta de disponibilização de extratos bancários, ausência dos contratos firmados com as empresas executoras e, principalmente, pagamento antecipado sem a correspondente prestação dos serviços. 
4.	Por essa razão, os repasses foram suspensos. Ao todo o convenente recebeu R$ 363.000,00. Não há nos autos depósitos da contrapartida, de forma que as etapas concluídas foram custeadas integralmente por recursos federais. 
5.	Consta dos autos que o município teria realizado três certames, a saber: 
a) 	Tomada de Preços 1/2002, destinado à ampliação e melhoria dos sistemas de produção, reserva e distribuição de abastecimento de água no Município de Luzilândia-PI, cuja vencedora foi a empresa Socip Engenharia e Consultoria Ltda., ao preço de R$ 361.960,25; 
b) 	Convite 9/2012, voltado à construção de seis poços tubulares nas localidades de Carnaúba Amarela, Carneiro Morto, Centro Sabino, Malhada, Patrício e Maracujá, cuja vencedora foi a empresa Proágua Perfurações Ltda., ao preço de R$ 147.660,00; e 	
c) 	Convite 11/2002, destinado à construção de casa de bomba e de chafariz, bem como à instalação de equipamentos de bombeio nas localidades de Campos, Carnaúba Amarela, Carneiro Morto, Centro Sabino, Cocos, Malhada, Maracujá, Mata Limpa e Patrício, cuja vencedora foi a empresa Poços e Cia Ltda., ao preço de R$ 118.317,30. 
6.	A Funasa, por sua vez, realizou inspeção in loco, tendo verificado em 2004 a execução de 100% dos serviços previstos nos povoados (zonas rurais) . Por outro lado, anotou a paralisação das obras com a realização apenas parcial do empreendimento na sede do município (montante executado de R$ 75.180,37) , em que pese a contratada (Socip Engenharia e Consultoria Ltda.) ter recebido valores significativamente maiores (R$ 180.980,12) e não haver etapa útil, ou seja, a população não ter se beneficiado da aplicação de parte dos recursos repassados. Como se percebe, a discussão sobre o débito cingiu às benfeitorias que deveriam ter sido realizadas na sede municipal, ou seja, decorre unicamente do contrato firmado a partir da Tomada de Preços 1/2002. 
7.	Todos os pagamentos ocorreram na gestão do sr. José Aguiar Marques, ex-prefeito no quadriênio 2001/2004. Por essa razão, a unidade técnica citou referido gestor em solidariedade com a empresa Socip pelo montante de R$ 180.980,12. 
8.	Devidamente notificado, o ex-prefeito argumentou, em síntese, que: a) seu mandato foi concluído cinco anos antes do encerramento da vigência do convênio; b) o gestor rescindiu o contrato com a sociedade empresária, determinou a devolução dos pagamentos antecipados e decidiu pela execução direta da obra; e c) parte dos recursos ainda está depositado na conta do ajuste. Requereu a realização de diligências à Funasa e ao município com vistas à obtenção da prestação de contas da execução direta do empreendimento. 
9.	A empresa, por sua vez, após confirmar a rescisão contratual e a suposta execução direta pela prefeitura, afirmou que: a) executou todas as obras e serviços correspondentes ao valor recebido; b) restituiu R$ 127.245,20 para o município de Luzilândia/PI; c) a parcela executada mostrou-se útil à população, pois o reservatório de água está em funcionamento; e d) não pode ser responsabilizada pela inexecução do convênio. Adicionalmente, requereu perícia técnica a fim de verificar a aplicação do montante que lhe foi repassado. 
10.	O auditor da Secex/TCE propôs realizar diligências à prefeitura de Luzilândia/PI com vistas a verificar a possível retomada das obras, o beneficiamento da população quanto à parcela executada, a devolução pela contratada de R$ 127.245,20 e o saldo existente na conta vinculada do convênio. O diretor, o secretário e o Ministério Público junto ao TCU divergiram da análise, pois entenderam possível o julgamento imediato do mérito deste processo. 
11.	Manifesto-me parcialmente de acordo com o pronunciamento dos dirigentes da Secex/TCE, ratificado pelo Ministério Público junto ao TCU. Divirjo quanto à responsabilidade da empresa contratada, pois, como deu causa à paralisação do empreendimento, mesmo após receber antecipadamente, deve responder pela execução de etapa inútil. Passo a expor minhas convicções.
12.	De início, cabe ressaltar que o processo de controle externo, disciplinado pela Lei 8.443/1992 e pelo Regimento Interno do TCU, não prevê ao Tribunal competência para determinar a realização de perícia ou diligência para a obtenção de provas de interesse dos jurisdicionados. É da iniciativa do responsável trazer aos autos as provas de sua defesa, prescindindo de autorização do Tribunal para tanto. Cito, nesse sentido, o Acórdão 2262/2015-TCU-Plenário. Logo, rejeito os requerimentos de perícia e diligência. 
13.	No mérito, restou comprovada a execução parcial das obras de melhoria do sistema de abastecimento de água na sede do município, situação verificada em mais de uma vistoria realizada por técnicos do poder concedente. Independente disso, mesmo que o empreendimento tivesse sido concluído após o término do mandato do ex-prefeito, houve perda do nexo de causalidade entre os recursos repassados e as supostas ações executadas. 
14.	Afinal, a contratada recebeu R$ 180.980,12 pelas benfeitoras, mas executou tão somente R$ 75.180,37. A suposta devolução de R$ 127.245,20 – argumento da empresa – não está demonstrada nos autos. Consta apenas uma restituição de R$ 27.899,50 aos cofres do município. Com esse saldo, não seria possível realizar todos os serviços faltantes. 
15.	Quanto à individualização das condutas, deve o ex-prefeito e a empresa contratada responderem por todo o débito, salvo a parcela comprovadamente restituída aos cofres do município. Pelos documentos acostados aos autos, é possível verificar que o gestor esteve à frente de todo o processo de celebração do convênio, de licitação, da assinatura dos contratos e dos pagamentos efetuados. Foi o signatário do plano de trabalho, do convênio, do termo de homologação dos certames, das ordens de pagamento, do termo de aceitação das obras e da prestação de contas parcial.
16.	A responsabilidade da empresa, por sua vez, deve abranger todo o dano, incluindo aquele decorrente da inexecução de parcela sem utilidade para a população. No caso concreto, a empresa deu causa à interrupção dos serviços, mesmo tendo recebido antecipado para a realização de parcela maior. Afinal, nos termos do art. 70 da Lei 8.666/1993, o contratado é responsável pelos danos causados diretamente à Administração ou a terceiros, decorrentes de sua culpa ou dolo na execução do contrato. 
17.	Quanto às alegações de defesa apresentadas, é irrelevante o fato de o mandato do ex-prefeito ter-se encerrado cinco anos antes do fim da vigência do convênio. Importa, para fins de responsabilização, saber quem efetivamente autorizou os pagamentos indevidos à Socip, esvaziando a conta corrente e não deixando saldo suficiente para conclusão do empreendimento. Tais fatos ocorreram durante a gestão do sr. José Aguiar Marques e decorreram de atos praticados pelo próprio jurisdicionado. 
18.	A rescisão do contrato também é irrelevante no caso concreto. O ordenamento jurídico e o próprio TCU aceitam excepcionalmente o pagamento antecipado, mas apenas quando, comprovadamente, seja esta a única alternativa para obter o bem ou assegurar a prestação do serviço desejado. Para tanto, devem estar presentes os seguintes requisitos, a saber: a) presença das indispensáveis cautelas e garantias; b) previsão no edital/contrato; e c) existência de interesse público devidamente demonstrado. Nesse sentido caminha a jurisprudência desta Corte (Acórdão 406/2011-TCU-Plenário, 2.679/2010-Plenário, 214/2009-2ª Câmara, 918/2009-Plenário, 2.427/2009-1ª Câmara, 4.742/2008-2ª Câmara, 6.565/2008-2ª Câmara, 1.619/2008-2ª Câmara, 2.565/2007-1ª Câmara e 1.442/2003-1ª Câmara) . Nenhuma dessas cautelas foi adotada pelo gestor, razão pela qual a falta de devolução dos recursos deve ser imputada ao ex-prefeito. 
19.	A execução direta da obra, ainda que tivesse sido demonstrada, não elidiria o débito, pois não haveria nexo de causalidade entre os recursos e os pagamentos efetuados para compra de materiais e remuneração de mão de obra. Lembro mais uma vez que, com o saldo existente na conta especifica do convênio, não seria possível realizar todos os serviços faltantes. 
20.	Por último, deve-se determinar ao Município de Luzilândia/PI, sob pena de sua inclusão no polo passivo da presente tomada de contas especial, que promova a devolução ao erário federal dos valores existentes na conta específica do convênio, incluindo o montante ressarcido pela empresa Socip (R$ 27.899,50) , e da importância equivalente à contrapartida não aplicada no ajuste, tendo em vista o custeio integral pela União das parcelas realizadas. 
21.	Ante o exposto, voto por que seja adotada a deliberação que ora submeto a este Colegiado.
TCU, Sala das Sessões Ministro Luciano Brandão Alves de Souza, em 7 de abril de 2020.
BENJAMIN ZYMLER 
Relator